【裁判字號】    92,台上,718
【裁判日期】    920220
【裁判案由】    違反毒品危害防制條例
【裁判全文】
最高法院刑事判決                                九十二年度台上字第七一八號
    上訴人  乙○○
            甲○○
            丙○○
右上訴人等因違反毒品危害防制條例案件，乙○○、甲○○不服台灣高等法院台南分
院中華民國九十一年十月九日第二審更審判決（九十一年度上重更(七)字第一三二號，
起訴案號：台灣台南地方法院檢察署八十五年度偵字第九０六四號），提起上訴；丙
○○部分經原審依職權送本院審判，視為其已提起上訴，本院判決如左：
    主  文
原判決撤銷，發回台灣高等法院台南分院。
    理  由
本件原判決認定上訴人乙○○因有施用毒品之習慣，因此對毒品海洛因甚為內行，且
因經濟拮据，遂透過在大陸經商之上訴人丙○○之介紹認識當地毒販，乃起意自大陸
地區購買毒品海洛因輸入臺灣販賣牟利。上訴人甲○○係彰化縣寶成工業股份有限公
司（下稱寶成公司）技術員，並為該公司在大陸投資之裕元鞋業公司（下稱裕元公司
）總務主任。乙○○遂與丙○○、甲○○於八十五年七月初，在某不詳處所，共同謀
議從大陸地區走私毒品海洛因輸入臺灣販賣牟利。購買海洛因之資金由丙○○負責調
度，丙○○與乙○○負責購買海洛因，乙○○兼負責檢驗毒品海洛因之品質與回臺販
賣事宜，甲○○則負責安排毒品海洛因運送至臺灣之貨櫃裝卸及取貨等工作。謀定後
，三人於八十五年七月初，共同基於意圖營利，自大陸地區購買管制進口物品之毒品
海洛因至臺灣地區販賣之犯意聯絡，及共同基於將所購買之該毒品海洛因自大陸地區
私運至臺灣地區及運輸毒品之概括犯意聯絡，由甲○○出資十五萬元港幣，丙○○則
挪用林啟南託其在大陸地區購買農產品之十八萬五千元人民幣，丙○○於取得上開款
項後，與乙○○於八十五年七月六日至同年月十七日之間，在大陸地區，以三十萬元
港幣之代價，向大陸之綽號「老莫」、綽號「雄哥」之不詳姓名成年男子及王有源（
經台灣高雄地方法院檢察署檢察官以八十八年偵緝字第一七八三號起訴）等一夥人，
共購得海洛因磚三塊。甲○○趁寶成公司第九廠經理董福一（經本院前審判處罪刑確
定），於八十五年七月四日至同年月十日前往大陸地區出差之際，與之商議，欲將海
洛因夾藏在裕元公司自大陸裝運鞋材至臺灣之寶成公司貨櫃內，私運至寶成公司第九
廠，由董福一接應，交由甲○○處理，代價為新台幣十萬元。董福一雖明知該物品係
毒品海洛因，惟礙於情面，乃基於幫助甲○○等三人運送毒品之意思，應允俟毒品海
洛因運到時告知甲○○取貨。第一次由不知情之該公司助理（小妹）聶豔君於八十五
年七月十七日將上開購得之海洛因磚中之二塊（其中一塊敲割成大小不一之十三小塊
，計淨重一六一‧五三公克、純度六七‧四二％、包裝重一五‧四四公克，餘另海洛
因一塊淨重三四四‧五二公克、純度六七‧四二％、包裝重二二‧二七公克）夾藏在
裕元公司自大陸地區裝運鞋材至臺灣之寶成公司貨櫃內，於八十五年七月二十三日入
境私運至寶成公司第九廠，並由董福一於當日透過不知情之許素香告知甲○○上情，
由甲○○取得上開輸入之海洛因後，於八十五年七月二十五日交予乙○○。乙○○得
手後私取其中之一小塊（重二公克）於身，餘海洛因一塊及十二小塊則藏置於高雄市
○○街十二巷二八號其租居處所，以便俟機出售。嗣於八十五年八月五日由臺灣臺南
地方法院檢察署檢察官指揮法務部調查局臺南縣調查站調查員至高雄市○○○路三四
號蕾迪賓館前查獲丙○○、乙○○，並由乙○○身上扣押尚未出售之該海洛因一小塊
。又依丙○○、乙○○之供述，至前開乙○○居住處所取出扣得尚未出售之該海洛因
一塊及十二小塊。第二次於八十五年八月初，乙○○、丙○○、甲○○又共同承上揭
私運、運輸毒品之概括犯意聯絡，由甲○○自台灣叫一不詳姓名之成年人，將上開購
得之海洛因磚中另一塊海洛因（淨重三五一‧三一公克、純度五二‧一０％、包裝重
九‧八五公克）亦夾藏在裕元公司自大陸地區裝運鞋材至臺灣之寶成公司貨櫃內，由
香港轉運，於同年八月五日運抵高雄關貨櫃碼頭，臺南縣調查站調查員於八十五年八
月六日前往高雄關貨櫃碼頭，在寶成公司所有貨櫃內查扣該海洛因一塊等情。因而撤
銷第一審關於此部分之判決，改判論處上訴人三人共同販賣毒品罪刑，固非無見。
惟查：(一)按判決事實欄應詳加記載，理由欄亦應將其認定犯罪事實所憑之證據及其認
定之理由，詳為敘述，始足為適用法律及判斷其適用法律是否適當之根據。原判決認
定乙○○與丙○○、甲○○於八十五年七月初，在某不詳處所，共同謀議從大陸地區
走私毒品海洛因輸入臺灣販賣牟利之事實，並未於理由欄敘明其所憑之證據及其認定
之理由，已有判決不備理由之違法。另認定第二次於八十五年八月初，乙○○、丙○
○、甲○○又共同承上揭私運、運輸毒品之概括犯意聯絡，由甲○○自台灣叫一不詳
姓名之成年人，將上開購得之海洛因磚中另一塊海洛因夾藏在裕元公司自大陸地區裝
運鞋材至臺灣之寶成公司貨櫃內，由香港轉運，於同年八月五日運抵高雄關貨櫃碼頭
等情。但於理由欄僅敘明「至於第二次應係甲○○循前次方式，自台灣以遙控方式，
叫一不詳姓名之成年人將另一塊海洛因亦夾藏在裕元公司自大陸地區裝運鞋材至臺灣
之寶成公司貨櫃內由香港轉運，於同年八月五日運抵高雄關貨櫃碼頭。」等語，並未
敘明其憑以認定之證據及理由，顯以推測之詞作為其認定事實之依據，揆諸前揭說明
，亦屬違法。(二)原判決理由欄引用丙○○於八十五年八月六日於偵查中供稱：「（如
何運過來？）將鞋底板挖空後，海洛因放入，再用裕元公司（在台灣受貨人為寶成公
司）的貨櫃夾帶過來，八十五年八月二日運一塊過來，八十五年七月十七日運二塊過
來。」為認定上訴人等於八十五年七月十七日將所購買之海洛因藏放於裕元公司之貨
櫃內之依據（見原判決第十一頁第十二、十三行）。惟丙○○於八十五年八月六日檢
察官偵查時係供稱：「……八十五年八月二日運一塊過來，『八十五年七月十八日』
運二塊過來。」等語（見八十五年度偵字第九０六四號偵查卷第三十九頁背面第二、
三、四行）。原判決認定之事實與前揭證據資料不符，自有證據上理由矛盾之違法。
(三)按科刑判決書，須先認定犯罪事實，然後於理由內敘明其認定犯罪所憑之證據，方
足以資論罪科刑，如認定事實與其所所採用之證據，及其認定之理由不相適合，即屬
理由矛盾，其判決當然為違背法令。原判決認定丙○○與乙○○於八十五年七月六日
至同年月十七日之間，在大陸地區，以三十萬元港幣之代價，向大陸之綽號「老莫」
、綽號「雄哥」之不詳姓名成年男子及王有源等一夥人，共購得海洛因磚三塊等情。
但理由欄引用丙○○於第一審調查時所供「（這三塊海洛因是誰去買的？）乙○○去
買的。」（見原判決第七頁第一、二行）；及乙○○於第一審供稱：「（三塊海洛因
是你去買的？）是的，我去深圳買的，只有我一個人去買。」等語（見原判決第八頁
第十一、十二頁）為其認定事實之依據。顯然認定之事實與理由之說明不相適合，揆
諸前揭說明，自屬判決理由矛盾。(四)按未經合法調查之證據，不得作為判斷之依據，
刑事訴訟法第一百五十五條第二項定有明文。又依同法第一百六十五條第一項之規定
，卷宗內之筆錄及其他文書可為證據者，應向被告宣讀或告以要旨；此為事實審法院
於審判期日就文書證據所應踐行之調查方法及程序，旨在使被告澈底瞭解該等文書記
載之內容及意涵，而為充分之辯論，以使法院形成正確之心證。故法院就文書證據，
如未確實依照上開法定調查方法，於審判期日踐行調查程序，而遽採為判決之基礎，
即難謂適法。原判決採取扣案毒品海洛因之鑑定報告、上訴人三人之出入境紀錄、偵
審中之調查筆錄等證據資料為論處上訴人等之犯罪依據。但依原審審判筆錄之記載，
前揭證據資料並未踐行向上訴人宣讀或告以要旨之調查程序，遽採為論處上訴人等之
犯罪依據，自屬於法有違。(五)乙○○於原審主張依進口報單之記載，八十五年八月五
日進口的寶成公司鞋材，係在香港九龍之裕元貿易公司裝貨入櫃發貨，由香港地區起
運，而非轉運，原判決認定之事實與卷內證據不符等語。依卷內所附財政部高雄關稅
局函載：「本案貨櫃之貨物係寶成工業股份有限公司所有，自香港裝ＳＥＡＰＲＯＭ
ＩＮＥＮＣＥ輪載運來台，進口日期為八十五年八月五日，……」（見原審上重更(三)
卷第二四六頁）如果無訛，所謂該貨櫃由香港裝輪船載運來台，究竟是否如乙○○所
主張係由香港裝貨入貨櫃再裝輪船載運來台？或是由寶成公司之大陸鞋廠裝貨入貨櫃
運送至香港，再由香港轉運至台灣？事實尚非明確，此與認定上訴人等是否成立犯罪
攸關。本件似可傳喚寶成公司之人員，詢問該公司自大陸鞋廠進口本件二只貨櫃之裝
貨程序，不難釐清。原判決並未再詳予調查審認，遽行判決，尚嫌速斷，自難昭折服
。上訴意旨均執以指摘原判決不當，非無理由，應認仍有發回更審之原因。
據上論結，應依刑事訴訟法第三百九十七條、第四百零一條，判決如主文。
中      華      民      國    九十二    年      二      月     二十     日
                              最高法院刑事第六庭
                                  審判長法官  吳  雄  銘
                                        法官  池  啟  明
                                        法官  石  木  欽
                                        法官  郭  毓  洲
                                        法官  吳  三  龍
      右正本證明與原本無異
                                              書  記  官
中      華      民      國    九十二    年      二      月    二十四    日


司法院資訊處製作；財團法人民間司法改革基金會備份。
